【裁判字號】    99,上更(二),21
【裁判日期】    990531
【裁判案由】    土地所有權移轉登記
【裁判全文】
臺灣高等法院民事判決                99年度上更(二)字第21號
上  訴  人  戊○○
訴訟代理人  陳曉祺律師
            張毓容律師
被  上訴人  丁○○
訴訟代理人  陳志雄律師
被  上訴人  乙○○
            丙○○
            甲○○
上列當事人間土地所有權移轉登記事件，上訴人對於中華民國96
年1月10日臺灣板橋地方法院95年度重訴字第485號第一審判決提
起上訴，並為訴之追加，經最高法院第二次發回更審，本院於99
年5月18日言詞辯論終結，判決如下：
    主  文
原判決廢棄。
被上訴人應將坐落臺北縣新莊市○○段十六地號土地所有權應有
部分一一四一０三分之五七三五移轉登記予上訴人。
第一、二審及發回前第三審訴訟費用由被上訴人連帶負擔。
    事實及理由
一、被上訴人乙○○、丙○○、甲○○經合法通知，未於言詞辯
    論期日到場，核無民事訴訟法第 386條各款所列事由，爰依
    上訴人之聲請，准由其一造辯論而為判決。
二、按當事人於第二審為訴之變更、追加，非經他造同意，不得
    為之，但請求之基礎事實同一者，不在此限，民事訴訟法第
    446條第1項、第255條第 1項第2款定有明文。次按不變更訴
    訟標的，而補充或更正事實上或法律上之陳述者，非為訴之
    變更或追加，同法第 256條亦有明文。本件上訴人起訴時原
    聲明求為判決：被上訴人應將坐落臺北縣新莊市○○段16地
    號土地（下稱系爭土地）所有權應有部分5735/114103 移轉
    登記予上訴人，嗣於本院更審前追加備位之訴，主張如認上
    開請求必須於終止公同共有關係後始得移轉登記，則備位聲
    明求為判決：被上訴人應於終止兩造間因繼承而生之公同共
    有關係後，各將系爭土地所有權應有部分1147/114103 移轉
    登記予上訴人（本院上更(一)卷第 185、208至209頁）。核其
    追加請求之基礎事實與起訴請求之基礎事實同一，揆諸上揭
    規定，應予准許。又上訴人起訴主張依其與丁○○、乙○○
    及訴外人陳碧於民國87年 6月22日簽訂之不動產預定買賣契
    約書（下爭系爭契約）而為上開請求，並主張該契約隱藏借
    名登記關係，嗣主張依該借名登記關係並類推適用委任契約
    關係而為請求（本院上更(二)卷第70頁），被上訴人丁○○雖
    不同意上訴人為追加，惟上訴人自始即本於系爭契約而為請
    求，至於系爭契約是否隱藏借名登記，得否類推適用委任規
    定，甚或主張系爭契約為陳碧就系爭土地所為家產分配之法
    律關係，均係補充法律上之陳述，並未變更訴訟標的，按諸
    上揭規定，非屬訴之變更，合先敘明。
三、上訴人起訴主張：兩造之被繼承人陳碧(大房)與訴外人陳碧
    河(二房)、陳勝和(三房)、陳勝賜(四房)、陳勝雄(五房)、
    陳勝吉(六房)、陳勝茂(七房)於53年 4月10日就渠等之父即
    兩造之祖父陳允棟之遺產為分配，並立協議書約定「坐落新
    莊鎮○○段頭前小段240-4、240-2、240-6等地號放領田地3
    筆，面積0.9415甲，承領人名義二房碧河。同段237-3、257
    、257-7、257-3、240等地號放領田地5筆，面積計 21903甲
    ，承領人名義父親允棟，均為家產，應依七大房均分所有…
    …」，當時陳勝和因無自耕農身分，故上開農地均由陳碧等
    六人登記，惟陳勝和仍有1/7權利。嗣上訴人於74年 2月8日
    以每坪新臺幣（下同）1萬7,000元，總價94萬 831元，向陳
    勝和購買登記於陳碧名下之上開240-24地號（下稱240-24地
    號土地)及257地號土地（257地號於87年間分割為257、257-
    22、257-23地號，再經重劃後變更為臺北縣新莊市○○段16
    地號，即系爭土地)屬於陳勝和所有之應有部分各1/7，上訴
    人已給付全部價金，因上訴人無自耕農身分，故暫未為移轉
    登記，仍以陳碧為登記名義人。又陳碧於81年 1月14日將登
    記其名下之240-24地號土地所有權應有部分1/6(包括上訴人
    已買受原屬陳勝和之應有部分1/7約28.17坪）全部出賣予上
    訴人之配偶陳吳秀金，陳碧乃與上訴人約定以系爭土地中之
    30.19坪補償上訴人，上訴人乃取得系爭土地中30.19坪及上
    訴人買受陳勝和原所有系爭土地登記於陳碧所有權應有部分
    1/6中之1/7（即3772㎡×0.3025×1/6×1/7=27.16坪），合
    計57.35坪。為確認上訴人之上開權利，陳碧於87年6月22日
    與上訴人、乙○○、丁○○簽訂系爭契約，並與其全部繼承
    人書立切結書，載明上訴人承買系爭土地中之57.35坪（57.
    35坪/1141.03坪，即應有部分5735/114103)，系爭契約實為
    陳碧就系爭土地為家產分配，俟上訴人取得自耕農身分或法
    令變更或都市計劃變更為非農地後，再辦理移轉登記。茲因
    陳碧已於89年 7月16日死亡，系爭土地因繼承而為陳碧之全
    體繼承人公同共有，又陳榮祥經法院判決宣告於93年 7月14
    日死亡，其繼承人協議由甲○○單獨繼承陳榮祥之遺產，是
    陳碧名下之系爭土地所有權應有部分 1/6，現由兩造繼承而
    為公同共有，而農地限制不得移轉登記予非自耕農之規定已
    於89年 1月26日刪除，上訴人自得請求陳碧之全體繼承人將
    系爭土地之應有部分5735/114103 移轉登記予上訴人，爰依
    系爭契約及繼承之法律關係，先位求為判命被上訴人應將系
    爭土地應有部分5735/114103 移轉登記予上訴人。如認為上
    開請求必須於終止兩造之公同共有關係後始得辦理移轉登記
    ，則備位請求被上訴人應於終止兩造間因繼承而生之公同共
    有關係後，各將系爭土地所有權應有部分1147/114 103移轉
    登記予上訴人等語。原審為上訴人敗訴之判決，上訴人不服
    提起上訴，並追加備位聲明。上訴及追加聲明：(一)原判決廢
    棄；(二)先位聲明：被上訴人應將系爭土地應有部分5735/114
    103 移轉登記予上訴人；(三)備位聲明：被上訴人應於終止兩
    造間因繼承而生之公同共有關係後，各將系爭土地所有權應
    有部分1147/114103移轉登記予上訴人。
四、丁○○則以：上訴人不能證明與陳碧間有借名登記關係存在
    ，縱認曾有借名關係存在，於簽訂系爭契約及同日會同全體
    繼承人簽訂切結書時，已將雙方以往存在之各種法律關係，
    債之更改為買賣關係或隱藏贈與關係，因部分繼承人未分到
    系爭土地，系爭契約亦屬陳碧就系爭土地為家產分配等語，
    資為抗辯。於本院答辯聲明：上訴及追加之訴均駁回。
    乙○○、丙○○及甲○○未於言詞辯論期日到場，乙○○於
    原審及本院更審前之陳述則以：陳碧與上訴人間就系爭土地
    並無借名登記關係存在，陳碧簽訂系爭契約書及切結書實係
    為分配家產，而將系爭土地贈與上訴人及丁○○、乙○○；
    又陳碧就系爭土地之所有權應有部分1/6 現仍登記為兩造公
    同共有，於此公同共有關係終止前，上訴人自不得請求被上
    訴人逕將系爭土地所有權應有部分5735/114103 移轉登記予
    上訴人；又上訴人備位聲明所附公同共有關係終止之停止條
    件尚未成就，其所為備位請求亦無理由等語，資為抗辯；答
    辯聲明：上訴及追加之訴均駁回。丙○○於原審則以：陳碧
    並未遺留任何債務，陳碧應移轉部分在其生前均已移轉等語
    抗辯，聲明：駁回上訴人之訴。甲○○則於本院更審前認諾
    上訴人之主張。
五、查上訴人主張兩造之被繼承人陳碧（大房）與陳碧河（二房
    ）、陳勝和（三房）、陳勝賜（四房）、陳勝雄（五房）、
    陳勝吉（六房）、陳勝茂（七房）等7人於53年4月10日就其
    父即兩造之祖父陳允棟之遺產為分配，並立協議書約定「坐
    落新莊鎮○○段頭前小段240-4、240-2、240-6 等地號放領
    田地3筆，面積0.9415甲，承領人名義二房碧河。同所237-3
    、257、257-7、257-3、240等地號放領田地5筆，面積計219
    03甲，承領人名義父親允棟，均為家產，應依七大房均分所
    有……」當時陳勝和因無自耕農身分，故上開農地均由其他
    六大房登記，惟陳勝和仍有1/7 權利。坐落臺北縣新莊市○
    ○段頭前小段257地號土地，於87年間分割為同地段257、25
    7-22、257-23地號土地，嗣經土地重劃後，編為同上市○○
    段16地號即系爭土地。系爭土地原登記為陳允棟所有，陳允
    棟死亡後，由陳碧、陳碧河、陳勝茂、陳勝賜、陳勝雄及陳
    勝吉辦理繼承分割登記，各取得所有權應有部分1/6 。陳碧
    於81年 1月14日將登記為其所有之240-24地號土地所有權應
    有部分1/6出賣予上訴人之配偶陳吳秀金。陳碧於87年6月22
    日與上訴人、乙○○、丁○○簽訂系爭契約，並與其全部繼
    承人書立切結書，載明上訴人承買系爭土地中之57.35坪(57
    .35坪/1141.03坪，即應有部分5735/114103）。陳碧於89年
     7月16日死亡，其繼承人為上訴人、丁○○、乙○○、丙○
    ○及陳榮祥，陳榮祥嗣於93年 7月14日死亡，甲○○為其繼
    承人，陳碧就系爭土地之應有部分1/6 ，現由兩造辦理繼承
    登記而為公同共有等事實，有繼承系統表、協議書、戶籍謄
    本及系爭土地登記謄本可稽（原審重調字卷第16-21、53-67
    頁、原審重訴字卷第16-18頁、本院上字卷第59-129頁)，並
    為被上訴人所不爭執（原審家訴字卷第 176頁），應堪信為
    真。
六、上訴人主張被上訴人應依系爭契約及繼承法律關係，先位之
    訴請求被上訴人應將系爭土地應有部分5735/114103 移轉登
    記予上訴人；如認應於終止兩造間因繼承而生之公同共有關
    係後，始得請求，以備位之訴請求被上訴人應於終止兩造間
    因繼承而生之公同共有關係後，各將系爭土地所有權應有部
    分1147/1 14103移轉登記予上訴人等情，惟為丁○○、乙○
    ○、丙○○所否認（甲○○對於上訴人之請求雖予認諾，然
    本件訴訟標的對於被上訴人各人必須合一確定，按諸民事訴
    訟法第56條第1款之規定，其認諾對被上訴人全體不生效力)
    ，並以前開情詞置辯。經查：
  (一)上訴人主張其於74年2月8日以每坪1萬7,000元，總價94萬83
     1元，向陳勝和購買登記於陳碧名下之240-24地號及系爭土
    地屬於陳勝和所有之應有部分各1/7 ，其已給付全部價金，
    因無自耕農身分，故暫未為移轉登記仍以陳碧為登記名義人
    之事實，業據其提出土地買賣合約書為證（原審重調字卷第
    22頁）。丁○○、乙○○雖否認該土地買賣合約書之真正，
    惟證人即兩造之叔陳勝茂證稱：陳碧名下屬於陳勝和部分的
    土地賣予上訴人，確有這回事，土地買賣契約書也知道，因
    我先將240、257地號土地之1/6 持分賣給別人，當天我說每
    坪是賣1萬7,000元，所以陳勝和就比照我賣的價錢每坪1萬7
    ,000元賣給上訴人，簽這份買賣合約時，我有在場，是陳勝
    和要我去的，當時戊○○是叫他的會計小姐寫這份合約書，
    我有看到買賣雙方有在合約書上蓋章，還有戊○○有簽發支
    票予陳勝和，買賣合約書上的見證人陳怡君是陳勝和的女兒
    ，當時她也有在場等語（本院上字卷第47頁背面），甲○○
    亦稱：我問過陳勝和的女兒陳怡君，她告訴我戊○○確實有
    向陳勝和買土地，所以我願意移轉等語（本院上字卷第47頁
    背面），足見上訴人上開向陳勝和購買土地應有部分之主張
    ，堪予採信。
  (二)按表意人與相對人通謀而為虛偽意思表示者，其意思表示無
    效；但不得以其無效對抗善意第三人。虛偽意思表示，隱藏
    他項法律行為者，適用關於該項法律行為之規定，民法第87
    條定有明文。上訴人主張陳碧於81年 1月14日將登記其名下
    之240-24地號土地所有權應有部分1/6 全部出賣予其配偶陳
    吳秀金，固為被上訴人所不爭執，惟其主張陳碧與其約定以
    系爭土地中之30.19 坪為補償，則為丁○○、乙○○、丙○
    ○所否認，但不論上訴人上開補償之主張是否屬實，上訴人
    主張陳碧於87年 6月22日與上訴人、乙○○、丁○○簽訂系
    爭契約書，並與其全部繼承人簽署切結書，載明上訴人承買
    陳碧就系爭土地持分1/6即190.17坪中之57.35坪之事實，則
    為兩造所俱不爭執（原審家訴字卷第177頁)，又系爭契約雖
    名為「不動產預定買賣契約書」，契約之末亦載：「本案總
    價款全部付清無誤收款人陳碧」，但兩造均認此部分屬雙方
    通謀意思表示，並就丁○○及乙○○並未支付價金，上訴人
    當時亦未支付價金，均不為爭執（原審家訴字卷第177頁)，
    上訴人主張系爭契約為陳碧就系爭土地為家產分配（本院99
    年5月18日言詞辯論筆錄)，丁○○及乙○○亦認屬家產分配
    ，甲○○認諾上訴人之請求，丙○○雖辯稱陳碧並未遺留任
    何債務，陳碧應移轉部分在其生前均已移轉云云，惟陳碧於
    簽立契約之當日與含丙○○在內之其全部繼承人書立切結書
    表明系爭土地由上訴人及丁○○、乙○○取得，有該切結書
    在卷可憑，由於陳碧之其他繼承人並未取得系爭土地，其意
    當係就系爭土地依系爭契約而分配，所有繼承人均不再異議
    ，參以證人即兩造之叔陳勝賜亦證稱陳碧曾在廟裡告訴伊要
    將財產分配給子女等語（本院上字卷 191頁背面），顯見陳
    碧當時確有將系爭土地分配予上訴人及丁○○、乙○○之意
    ，上訴人主張系爭契約隱藏陳碧生前就系爭土地為家產分配
    之法律行為，尚非無據。
  (三)按繼承人對於被繼承人之債務，負連帶責任，97年1月2日修
    正前民法第1153條定有明文。本件兩造繼承發生於89年7月1
     6日，非屬繼承編施行法第1之1條至第1之3條所規定之情形
    ，自應適用上開修正前之規定。本件陳碧已死亡，且農地限
    制不得移轉登記予非自耕農之規定亦於89年 1月26日刪除，
    則陳碧對上訴人所負之移轉系爭土地所有權之義務即應由陳
    碧之全體繼承人連帶負責，上訴人依系爭契約及繼承法律關
    係，請求被上訴人履行陳碧家產分配之協議，將系爭土地應
    有部分5735/114103 移轉登記予上訴人，即屬有據。又按公
    同共有物之處分及其他之權利行使，除法律另有規定外，應
    得公同共有人之全體之同意，民法第828條第3項固定有明文
    。惟本件系爭契約既為陳碧生前就系爭土地為家產分配，為
    陳碧依系爭契約所負之義務，陳碧業已死亡，其義務則由其
    全體繼承人繼承，此與繼承人於繼承後處分繼承所得公同共
    有物之潛在應有部分有間，並非臺北縣新莊地政事務所97年
    9月2日北縣莊地登記字第0970015033號函文（本院上更(一)卷
    第156頁)所指之情形，是乙○○辯稱在公同共有關係終止前
    ，上訴人自不得請求被上訴人逕將系爭土地所有權應有部分
    5735/114103移轉登記予上訴人云云，並不足採。
七、綜上所述，上訴人依系爭契約及繼承法律關係，先位之訴請
    求被上訴人應將系爭土地應有部分5735/114103 移轉登記予
    上訴人，係屬有據，應予准許，被上訴人所辯並不足採。原
    審判決駁回上訴人之請求，尚有未洽。上訴意旨指摘原判決
    不當，求予廢棄改判，為有理由，爰改判如主文第 2項所示
    。
八、兩造其餘攻擊防禦方法及未經援用之證據，經審斟酌後，認
    已無礙本院前述認定，無一一論述之必要，併予敘明。
九、據上論結，本件上訴為有理由。依民事訴訟法第450條、第8
    5條第2項、第463條、第385條第1項前段，判決如主文。
中    華    民    國    99    年    5     月    31    日
                    民事第11庭
                        審判長法  官  鄭雅萍
                              法  官  詹文馨
                              法  官  劉坤典
正本係照原本作成。
如不服本判決，應於收受送達後20日內向本院提出上訴書狀，其
未表明上訴理由者，應於提出上訴後20日內向本院補提理由書狀
（均須按他造當事人之人數附繕本）上訴時應提出委任律師或具
有律師資格之人之委任狀；委任有律師資格者，另應附具律師資
格證書及釋明委任人與受任人有民事訴訟法第466條之 1第1項但
書或第2項（詳附註）所定關係之釋明文書影本。
中    華    民    國    99    年    5     月    31    日
                              書記官  劉育妃
附註：
民事訴訟法第466條之1（第1項、第2項）：
對於第二審判決上訴，上訴人應委任律師為訴訟代理人。但上訴
人或其他法定代理人具有律師資格者，不在此限。
上訴人之配偶、三親等內之血親、二親等內之姻親，或上訴人為
法人、中央或地方機關時，其所屬專任人員具有律師資格並經法
院認為適當者，亦得為第三審訴訟代理人。

司法院資訊處製作；財團法人民間司法改革基金會備份。
